【裁判字號】    97,交抗,1400
【裁判日期】    971128
【裁判案由】    聲明異議
【裁判全文】
臺灣高等法院臺中分院刑事裁定        97年度交抗字第1400號
抗  告  人  交通部公路總局臺中區監理所
受 處分 人  甲○○
上列抗告人因受處分人聲明異議案件，不服臺灣臺中地方法院中
華民國97年10月21日所為裁定（97年度交聲字第2692、2693、26
94號），提起抗告，本院裁定如下：
    主  文
原裁定撤銷，發回臺灣臺中地方法院。
    理  由
一、抗告意旨略以：依違反道路交通管理事件統一裁罰基準及處
    理細則第44條規定：「違反道路交通管理事件行為人，未依
    規定自動繳納罰鍰，或未依規定到按聽候裁決，處罰機關應
    於2個月內依基準表逕行裁決之」，有關2個月內裁決之訓示
    規定，本所無意違反，且行政程序法之施行為確保民眾權益
    ，為完成送達前所為之裁決無效，依法於5 年內執行應是對
    民眾有利，凡違反道路交通管理處罰條例案件之逾2 個月以
    上裁決者，應仍屬行政程序法第131條第1項及行政執行法第
    7條第1項所規定之5 年執行時效內，該行政處分依法應屬有
    效。又行政罰法於民國（下同）94年1月14日通過，95年2月
    5 日施行，行政罰法第27條第1項「行政罰之裁處權，因3年
    期間之經過而消滅」，惟本案係行政罰法施行前之案件，依
    據行政罰法第45條規定「本法施行前違反行政法上義務之行
    為應受處罰而未經裁處，於本法施行後裁處者，除第15條、
    第16條、第18條第2 項、第20條及第22條規定外，均適用之
    。前項行政罰之裁處權時效，自本法施行之日起算」，本案
    非行政罰法第45條所列第15條、第16條、第18條第2 項、第
    20條及第22條之範圍，故本所依法裁處第1案罰鍰新台幣1萬
    800元整並牌照繳扣、裁處第2 案罰鍰新台幣6,000元整及裁
    處第3案罰鍰新台幣2,100元整，應無疑義等語。
二、原審裁定意旨略以：本件車號 QH-1545號自小客車原係受處
    分人所有，於89年9月27日8時15分許，在高雄市○○路與重
    愛路口，因「汽、重機限速60公里，經測時速71公里，超速
    11公里」違規，經高雄市政府警察局交通大隊依違反道路交
    通管理處罰條例第40條（違規當時係依修正前第40條第 1項
    ）舉發。又於90年9月17日 8時55分許，在國道1號高速公路
    南向360.3公里處，因「速限90公里，時速109公里，超速19
    公里附採證照片」違規，經內政部警政署國道公路警察局第
    五警察隊岡山分隊依違反上開條例第33條第 1項舉發。再於
    92年7月26日8時41分許，在國道3號高速公路北向357公里處
    ，因「使用註銷號牌行駛公路」違規，經內政部警政署國道
    公路警察局第八警察隊善化分隊依違反上開條例第12條第1
    項第4款舉發。原處分機關於97年 8月21日以中監違字第裁
    60-Z00000000號裁決書裁處罰鍰新台幣1萬800元整並牌照繳
    扣、於同年9月3日，以中監違字第裁 60-ZE0000000及60-B
    C0000000號裁決書分別裁處罰鍰新台幣 6,000元整及罰鍰新
    台幣 2,100元整，經受處分人聲明異議。按時效制度不僅與
    人民權利義務有重大關係，且其目的在於尊重既存之事實狀
    態，及維持法律秩序之安定，與公益有關，須逕由法律明定
    ，自不得授權行政機關衡情以命令訂定或由行政機關依職權
    以命令訂之；在法律未明定前，應類推適用關於請求權消滅
    時效期間之規定。而公法上之請求權，除法律另有特別規定
    外，因5年間不行使而消滅，行政程序法第131條第 1項定有
    明文，此雖係有關公法上請求權時效，與違反行政法義務所
    生之裁處權無涉，惟於行政罰法公布生效前，如裁處權之時
    效已消滅時，得類推適用。又行政罰法係於95年2月5日施行
    ，是行政罰法第45條之規範目的，主要是為處理過渡時期之
    裁罰時效問題，而行政罰法第45條第2項又係同法第27條第2
    項之特別規定，準此，對於在行政罰法施行前尚未符合上揭
    行政程序法第 131條規定罹於時效之裁罰，自應適用行政罰
    法第45條第 2項之規定「自本法施行之日起算」，亦即自95
    年2月5日起算3年之時效期間，直至98年2月 5日前均得依法
    裁罰。換言之，對於在行政罰法施行前已逾 5年以上之違規
    行為仍未裁罰者，即應類推適用行政程序法第131條第1項規
    定，不得再予裁罰。再依道路交通管理事件統一裁罰基準及
    處理細則第44條第 1項規定：「違反道路交通管理事件行為
    人，未依規定自動繳納罰鍰，或未依規定到案聽候裁決，處
    罰機關應於舉發違反道路交通管理事件通知單送達 2個月內
    依基準表逕行裁決之。」此規定嗣於95年 6月30日經交通部
    及內政部令修正為「違反道路交通管理事件行為人，未依規
    定自動繳納罰鍰，或未依規定到案聽候裁決，處罰機關應依
    基準表於舉發違反道路交通管理事件通知單送達且逾越應到
    案期限60日之3個月內，逕行裁決之。」並自95年 7月1日起
    生效施行。準此，無論是依修正前或修正後之規定，本件原
    處分機關前開裁決均已逾越上開道路交通管理事件統一裁罰
    基準及處理細則第44條第 1項關於裁決期限之規定，而道路
    交通管理事件統一裁罰基準及處理細則第44條第 1項有關處
    罰機關裁決期限之規定，旨在促使各處罰機關儘速處理相類
    案件，以避免形成積案，肇生民怨，而無法達成交通管理之
    目的。因前開規定並未規定處罰機關違反裁決期間之規定時
    ，發生失權之效果，故解釋上，該細則第44條第 1項之規定
    ，僅係處罰機關內部控管、行政監督執行依據之「訓示規定
    」，處罰機關倘稍有遲誤，尚不生「不得裁決」之失權效果
    ，然此是否意謂處罰機關即可違反上開期間之規定，而長期
    怠於作成裁決，實有疑義。系爭 3項違規事件作成裁決時間
    與違規時間相距均已逾 5年，顯然逾上開道路交通管理事件
    統一裁罰基準及處理細則第44條第 1項裁決期限之規定且屬
    情節重大，而原處分機關就此延宕裁決行為復未能舉出有何
    適當、充分之理由，是該等行政行為顯非以誠實信用之方法
    為之，即難認適法。從而，本件異議人分別於89年 9月27日
    、90年9月17日及92年7月26日為上開違規行為，依前開說明
    類推適用行政程序法第131條第1項之結果，該等違規行為之
    裁罰時效，分別於94年9月26日、95年9月16日及97年 7月25
    日已告消滅，不因嗣後行政罰法之公布、施行有異。因認原
    處分機關漏未斟酌時效相關規定，遲於97年8月21日及同年9
    月 3日始為前開裁處，自非適法，因而裁定撤銷原處分並另
    為受處分人不罰之諭知。
三、原審裁定固非無見，惟按公法上請求權，係指公法上權利義
    務主體相互間，基於公法，一方得請求他方為特定給付之權
    利，包括人民對行政機關之公法上請求權及行政機關對人民
    之公法上請求權 種情形。行政程序法第131條第1項規定「公
    法上之請求權，除法律有特別規定外，因 5年間不行使而消
    滅。」，該條係有關公法上請求權之消滅時效規定，即「已
    發生」且得行使之公法上請求權，因經過法定期間不行使致
    該請求權消滅。而行政罰法第27條第 1項規定「行政罰法之
    裁處權，因 3年期間之經過而消滅」乃裁處權時效之規定。
    所謂裁處權係國家對違反行政法義務者得課處行政罰之權力
    ，屬形成權，非公法上之請求權，故行政罰法第27條第 1項
    之裁罰權時效與行政程序法第 131條之公法上請求權時效係
    屬二事（法務部95年 5月24日法律字第0950017735號函及96
    年6月8日法律字第0950016195號函意旨參照）。又行政罰法
    於94年1月14日經立法院三讀通過，並經總統於同年2月 5日
    公佈，依該法第46條規定，本法自公布後 1年施行，則行政
    罰法自95年2月5日施行。而道路交通管理處罰條例所定罰鍰
    、吊扣吊銷證照、記點等裁罰，本屬行政罰法所稱行政罰之
    性質，是其裁罰自有行政罰法規定之適用。又行政罰法第27
    條第1項規定：「行政罰之裁處權，因3年期間之經過而消滅
    」，第 2項規定：「前項期間自違反行政法上義務之行為終
    了時起算」。另同法第45條第 1項規定：「本法施行前違反
    行政法上義務之行為應受處罰而未經裁處，於本法施行後裁
    處者，除第15條、第16條、第18條第2項、第20條及第22 條
    規定外，均適用之」，第 2項規定：「前項行政罰之裁處權
    時效，自本法施行之日起算」，揆諸本條（即行政罰第45條
    ）之立法意旨，似採不溯既往原則，是於該法施行前違反行
    政法上義務之行為應受處罰而未經裁處者，裁處權時效自該
    法施行之日起算。又道路交通管理事件統一裁罰基準及處理
    細則第44條第 1項規定：「違反道路交通管理事件行為人，
    未依規定自動繳納罰鍰，或未依規定到案聽候裁決，處罰機
    關應依基準表於舉發違反道路交通管理事件通知單送達且逾
    越應到案期限60日之 3個月內逕行裁決之」，此項規定係主
    管機關即交通部與內政部為補充道路交通管理處罰條例漏未
    對處罰機關於受理違反道路交通管理事件裁決時效所為之補
    充性質行政命令，然因該細則第44條第 1項並未規定處罰機
    關違反上開期間之規定時，發生何種效果，故解釋上該規定
    屬訓示之規定，處罰機關若未遵守上開期間之規定，並不發
    生失權之效果。
四、經查，本件係行政罰法施行前之違規行為，依該法第45條第
    2項規定，裁處權之3年時效，似應自95年2月5日起算，則本
    件係受處分人甲○○前揭3 項違規事件，於95年2月5日行政
    罰法施行前未經裁處，嗣於97年8月21日及同年9月 3日行政
    罰法施行後始為原處分機關分別以中監違字第裁60-Z000000
    00、60-ZE0000000及60-BC0000000號裁決書裁決，依前開行
    政罰法第45條第 2項規定，本件原處分機關所為本件之裁罰
    似尚未逾法定之 3年時效期間，原裁定意旨未究明行政罰法
    第27條第1項之裁罰權時效與行政程序法第131條第 1項之公
    法上請求權時效之不同，而主張對於在行政罰法施行前已逾
    5 年以上之違規行為仍未裁罰者，即應類推適用行政程序法
    第131條第1項規定，不得再予裁罰云云，尚有研議之處，抗
    告意旨指摘原裁定不當，為有理由，應由本院將原裁定撤銷
    ，發回原審法院另為適當之裁定。
五、據上論結，應依道路交通案件處理辦法第26條，刑事訴訟法
    第413條前段，裁定如主文。
中    華    民    國    97    年    11    月    28    日
            刑事第七庭   審判長法  官 林  榮  龍
                               法  官 鄭  永  玉
                               法  官 江  錫  麟
以上正本證明與原本無異。
不得再抗告。
                               書記官 鄧  智  惠
中    華    民    國    97    年    11    月    28    日


司法院資訊處製作；財團法人民間司法改革基金會備份。
